臺灣高等法院民事判決　　　　　　　　　 93年度上字第875號
上　訴　人　乙○○
訴訟代理人　陳傳中律師
複　代理人　高瑩律師
　　　　　　林晉宏律師
上　訴　人　丙○○○
被　上訴人　甲○○
上列當事人間請求遷讓房屋事件，上訴人對於中華民國93年 8月
10日臺灣桃園地方法院 93年度訴字第498號第一審判決提起上訴
，本院於94年2月22日言詞辯論終結，判決如下：
    主      文
上訴駁回。
第二審訴訟費用由上訴人負擔。
    事實及理由
一、上訴人均經合法通知未於言詞辯論期日到場，核無民事訴訟
    法第 386條所列各款情形，茲依被上訴人之聲請由其一造辯
    論而為判決，合先敘明。
二、上訴人於原審起訴主張：伊等之子即葉雲財與被上訴人原係
    夫妻關係，葉雲財於民國（下同）86年間購買坐落桃園縣楊
    梅鎮○○○段 195之458地號土地應有部分22/10,000，及其
    上門牌桃園縣楊梅鎮○○○路343號11樓之2之房屋（下稱系
    爭房地），葉雲財與被上訴人於87年間離婚，並於88年6月9
    日死亡，伊等經系爭房地之社區管理委員會即臺北新都凡爾
    賽社區自治管理委員會請求伊等給付管理費時，始知系爭房
    地係由伊等繼承，伊等並於 93年3月26日辦妥系爭房地繼承
    登記，取得系爭房地之所有權，被上訴人並無權利占有使用
    系爭房地，伊等曾以存證信函通知被上訴人遷讓房地，但被
    上訴人置之不理，伊等爰依民法第 767條之規定，求為命被
    上訴人遷讓系爭房地之判決。
三、被上訴人則以：對伊占有使用系爭房地一節並不爭執，但否
    認伊係無權占有。並稱系爭房地係伊購買登記在葉雲財名下
    ，因伊名下已有不動產無法辦理低利國宅貸款，伊才與葉雲
    財約定系爭房地以葉雲財之名義登記，雙方另於 86年6月12
    日簽定系爭房地之不動產買賣契約，約定系爭不動產之貸款
    由伊支付作為系爭不動產之買賣價金，葉雲財則應於簽約滿
    二年後將所有權移轉登記予伊，簽約時葉雲財已交付系爭房
    地由伊占有使用，葉雲財死亡後其繼承人即上訴人，應承受
    葉雲財之義務，伊係基於買賣契約而占有使用系爭房地，應
    係有權占有云云，資為抗辯。
四、原審為上訴人敗訴之判決，上訴人不服，提起上訴，其上訴
    聲明：(一)原判決廢棄。(二)被上訴人應將坐落桃園縣楊梅鎮○
    ○○段 195之458地號土地，應有部分22/10,000，及其上門
    牌桃園縣楊梅鎮○○○路343號11樓之2之房屋遷讓返還上訴
    人。(三)第一、二審訴訟費用由被上訴人負擔。被上訴人答辯
    聲明：上訴駁回。
五、經查，上訴人等係葉雲財之繼承人，因繼承而取得系爭房地
    所有權，被上訴人現占有使用系爭房地等事實，有上訴人提
    出之土地房屋所有權狀、土地登記謄本可證（見原審卷第 7
    至 9及22頁），且為被上訴人所不爭執，自屬真實。茲上訴
    人以被上訴人無權占有系爭房地，依民法第 767條之規定，
    請求被上訴人遷讓返還系爭房地；被上訴人則以前揭情詞置
    辯。上訴人對於被上訴人所提其與葉雲財所簽訂之「不動產
    買賣契約書」（見原審卷第29至37頁，下稱系爭買賣契約書
    ），上立契約書欄賣方「葉雲財」之印文不否認確係葉雲財
    之印鑑章所蓋，但否認葉雲財簽名之真正，並稱：葉雲財既
    未在系爭買賣契約上簽名，即不會在契約上蓋印，足見系爭
    買賣契約書上葉雲財之印章係被上訴人所盜用，而葉雲財當
    初買受系爭房地之價金為287萬元，頭期款5萬元係被上訴人
    向葉雲財之大嫂李春梅借貸，被上訴人只繳納四期之貸款即
    未再繳納，縱葉雲財與被上訴人簽訂系爭買賣契約，被上訴
    人所享有者為債權，僅得請求履行繼承自葉雲財之出賣人義
    務，然被上訴人並未履行買受人給付價金之義務，伊等依據
    民法第264條第1項行使同時履行抗辯權，且被上訴人既未給
    付全部價金，伊等自得向被上訴人為解除契約之意思表示，
    系爭買賣契約解除後，被上訴人占用系爭房地即屬無權占有
    ，伊等自得請求返還等語。是本件應審酌之爭點為：(一)系爭
    買賣契約上葉雲財之印章是否係被上訴人盜用葉雲財之印鑑
    章所蓋？被上訴人與葉雲財間，究竟有無成立系爭買賣契約
    ？(二)被上訴人占有使用系爭房地是否為無權占有？上訴人等
    得否依據民法第 767條之規定，請求遷讓返還？茲分述如下
    ：
  (一)按當事人主張有利於己之事實，就其事實有舉證之責任，民
    事訴訟法第 277條定有明文，而私人之印章，由自己使用為
    常態，被人盜用為變態，主張變態事實之當事人，自應就此
    印章被盜用之事實負舉證之責任（最高法院86年度台上字第
    717 號判決意旨參照）。本件被上訴人所提系爭買賣契約上
    立契約書人欄「葉雲財」之印章（見原審卷第37頁）係真正
    為上訴人所不爭執，雖上訴人主張該印章係被上訴人盜用，
    然經原審法院於 93年6月15日準備程序，依據民事訴訟法第
    199條第2項向其行使闡明權，詢以：如何舉證訴外人葉雲財
    之印章係遭被告盜用？（見原審卷第84頁），上訴人迄至93
    年 7月27日言詞辯論終結前，僅主張系爭買賣契約書上「葉
    雲財」之簽名非葉雲財之筆跡，並以此推認被上訴人有盜用
    葉雲財印鑑章一事，然查系爭買賣契約上葉雲財之簽名，係
    葉雲財於簽約時至桃園縣桃園市○○街26號呂代書事務所內
    親簽，業據證人張呂文結證屬實（見原審卷第78頁），而買
    賣契約書葉雲財之印章係真正，有如前述，上訴人復未能提
    出其他確切證據證明被上訴人有盜用葉雲財印鑑章，難認被
    上訴人有盜用印章之情事，至上訴人主張系爭買賣契約上葉
    雲財之簽名非葉雲財親簽，於原審提出楊梅鎮農會存款印鑑
    卡影本及新竹企銀信用卡申請書影本（見原審第61、62 頁
    ）為證，並以該二件影本聲請鑑定葉雲財字跡，上訴人於本
    審亦為相同之聲請，然查，文件影本上字跡是否經過描繪無
    從察覺，故以影本為基礎而就其他文件上字跡鑑定兩者是否
    同一人所書寫，係無從鑑定，此為公知之事實，故本院於94
    年1月4日準備程序，經受命法官命上訴人提出葉雲財字跡原
    本，以便鑑定（見本院卷(二)第3頁），上訴人始終未為提出
    ，上訴人此部分主張，要無足採，自應認被上訴人所提出之
    系爭買賣契約為真正。是被上訴人抗辯其與葉雲財間就系爭
    房地成立買賣契約，伊因買受系爭房地而占有使用，並非無
    權占有云云各節，堪以採信。
  (二)按攻擊或防禦方法，除別有規定外，應依訴訟進行之程度，
    於言詞辯論終結前適當時期提出之；當事人意圖延滯訴訟，
    或因重大過失，逾時始行提出攻擊或防禦方法，有礙訴訟之
    終結者，法院得駁回之。又按未於準備程序主張之事項，除
    有下列情形之一者外，於準備程序後行言詞辯論時，不得主
    張之：(1)法院應依職權調查之事項。(2)該事項不甚延滯訴訟
    者。(3)因不可歸責於當事人之事由不能於準備程序提出者。
    (4)依其他情形顯失公平者，民事訴訟法第196條、第276條第
    1項分別定有明文。本件於原審審理時，被上訴人於93年5月
    7日第1次準備程序中已抗辯稱其與上訴人之被繼承人葉雲財
    間有簽定系爭買賣契約，其基於系爭買賣契約法律關係而占
    有使用系爭房地，原審法院又於同年6月1、15、29日分別行
    準備程序，並 93年6月15日準備程序中為兩造整理爭點（見
    原審卷第 8頁），然上訴人於準備程序終結前僅主張被上訴
    人所提系爭買賣契約上「葉雲財」之印章係被上訴人盜用、
    系爭房地係葉雲財出資購買等事實，並未主張伊等二人欲行
    使民法第264條第1項同時履行抗辯權及解除權，且原審法院
    於準備程序終結前已闡明上訴人：有無其他新的主張或舉證
    ？上訴人均稱：沒有（見原審卷第99頁），上訴人迄至原審
    法院 93年7月27日言詞辯論期日，始當庭提出書狀，在該書
    狀內表示要提出上開同時履行抗辯及解除權，觀諸上訴人於
    原審歷次準備程序均有委任律師擔任訴訟代理人，以及前開
    所述準備程序進行之情形，應認上訴人就同時履行抗辯權及
    解除權等攻擊方法之提出，顯未依訴訟進行之程度於言詞辯
    論終結前之適當時期提出，上訴人應係有重大過失逾時提出
    ，而有礙訴訟之終結，且無民事訴訟法第276條第1項各款所
    列情事，經原審法院依上開規定，不予審酌；而上訴人於上
    訴時，其上訴狀並就此為爭執（見本院卷(一)第11頁），且於
    所提爭點整理狀將之列為兩造之爭點（見同上卷第32頁），
    但於本院行準備程序為爭點整理時，已就此部分爭點拋棄（
    見同上卷第28、29頁），本院就上訴人此部分爭點，自無庸
    再為斟酌。退步言之，民法第264條第1項前段所規定之「同
    時履行抗辯」係指「因契約互負債務者，於他方當事人未為
    對待給付前，得拒絕自己之給付」，乃是基於同一雙務契約
    而生，倘雙方之債務，非本於同一之雙務契約而發生，縱令
    雙方債務在事實上有密切之關係，亦不能發生同時履行之抗
    辯（最高法院 59年台上字第850號判例參照）。本件上訴人
    之被繼承人葉雲財與被上訴人就系爭房地所訂「系爭買賣契
    約」約定第二次以後之價款全額貸款（見原審卷第32頁），
    由被上訴人按期向銀行繳納，被上訴人僅繳納4期，其餘已
    由上訴人於93年初全部代為清償繳納，為被上訴人所自陳（
    見原審卷第125頁、本院卷(一)第33、40頁），上訴人代被上
    訴人清償貸款，則被上訴人與葉雲財間之契約關係，已因上
    訴人代為清償而消滅，縱被上訴人因上訴人代為清償貸款，
    而對上訴人負有債務，亦非原雙務契約（系爭買賣契約）而
    發生，縱上訴人催告而被上訴人不為清償，上訴人亦無同時
    履行抗辯及解除契約之可言，此部分縱經斟酌，亦難為上訴
    人有利之認定，上訴人此部分主張，亦不足採。準此，被上
    訴人與上訴人之繼承人葉雲財就系爭房地簽訂系爭買賣契約
    ，買受系爭房地，而葉雲財業已交付被上訴人占有使用系爭
    房地，被上訴人即非無權占有，葉雲財雖於88年6月9日死亡
    ，上訴人因繼承而為系爭房地之所有權人，自應承受葉雲財
    與被上訴人間之系爭買賣契約法律關係，故被上訴人基於該
    買賣契約法律關係占有使用系爭房地，並非無權占有。
六、綜上所述，被上訴人基於與葉雲財間之系爭買賣契約而占有
    使用系爭房地，自非無權占有，上訴人繼承葉雲財之權利義
    務關係，為系爭房地之所有權人，其基於民法第 767條規定
    ，請求被上訴人遷讓返還系爭房地，為無理由。原審為上訴
    人敗訴之判決，並無違誤。上訴意旨指摘原判決不當，求予
    廢棄改判，難認有理由，應駁回其上訴。
七、據上論結，本件上訴為無理由，爰依民事訴訟法第 449條第
    1項、第78條、第85條第1項前段，判決如主文。
中　　華　　民　　國　　94　　年　　3　　月　 　8　 　日
                  民事第三庭  審判長法  官  林敬修
                                    法  官  藍文祥
                                    法  官  劉勝吉
正本係照原本作成。
如不服本判決，應於收受送達後20日內向本院提出上訴書狀，其
未表明上訴理由者，應於提出上訴後20日內向本院補提理由書狀
（均須按他造當事人之人數附繕本）上訴時應提出委任律師或具
有律師資格之人之委任狀；委任有律師資格者，另應附具律師資
格證書及釋明委任人與受任人有民事訴訟法第 466條之1第1項但
書或第2項（詳附註）所定關係之釋明文書影本。
中　　華　　民　　國　　94　　年　　3 　　月　　9 　　日
　　　　　　　　　　　　　　　　　　書記官  林麗觀
附註：
民事訴訟法第466條之1（第1項、第2項）：
對於第二審判決上訴，上訴人應委任律師為訴訟代理人。但上訴
人或其他法定代理人具有律師資格者，不在此限。
上訴人之配偶、三親等內之血親、二親等內之姻親，或上訴人為
法人、中央或地方機關時，其所屬專任人員具有律師資格並經法
院認為適當者，亦得為第三審訴訟代理人。
